臺灣高等法院高雄分院刑事裁定　　　　　99年度聲字第1373號
聲明異議人
即　受刑人　 莊騰駐
　　　　　　 （現於法務部矯正署高雄監獄執行中）
上列受刑人因貪污治罪條例案件，對臺灣高雄地方法院檢察署檢
察官執行之指揮（95年度執緝字第3222號字第23204 號函）聲明
異議，本院裁定如下：
    主  文
異議駁回。
    理  由
一、本件聲明異議意旨略以：聲明異議人即受刑人莊騰駐（原名
    莊泰山）前因臺灣高雄地方法院檢察署於民國98年2 月26日
    以雄檢惟山95執緝3222字第23204 號函指揮臺灣高雄監獄（
    為符合卷內資料，仍予援用）執行持續扣繳受刑人繼續產生
    之勞作金及保管金，用以償還受刑人因違反貪污治罪條例應
    追繳發還被害人之犯罪所得新臺幣（下同）122 萬元（原為
    130 萬元，已扣繳8 萬元）。受刑人現在臺灣高雄監獄服刑
    中，雖由獄方供給三餐之基本飲食，但其菜色料理不甚合受
    刑人口味，常需再購買麵包、泡麵等止飢，及營養品補充營
    養，在獄中除此三餐不用支付費用外，其它日常必須之內衣
    褲、牙刷、毛巾、牙膏、洗髮精、沐浴乳、碗、筷、洗碗精
    、菜瓜布、衛生紙、洗衣粉、信封、信紙、郵票、刮鬍刀、
    收音機、電池、棉被、枕頭、竹蓆等日用品皆須自費購買，
    且多為消耗性物品；且受刑人有二十幾年菸癮，戒菸困難，
    入獄以來從每天2 包的需求，已減至每天10支，現因檢察官
    一紙執行函文，將受刑人保管金及勞作金全遭執行追繳，獄
    方並禁止受刑人購買香菸；每月所需之日常用品已不足購買
    ；亦無法再買麵包、泡麵、營養補充品；更不可能自費看病
    、拔牙齒、報名空大自修、購買講義、課本，因此幾乎讓受
    刑人根本無法生活。檢察官執行之指揮亦應顧及人情、人權
    ，而多加審酌受刑人在監生活之一切情事。受刑人因所犯過
    錯深感後悔，被追繳犯罪所得，固理所當然，但在獄中根本
    無力償還此項高額罰金，待來日假釋或期滿返回社會後，定
    會努力工作，儘速還清罰金，而不是現在讓受刑人無喘息之
    地，連在獄中基本生活權利都予剝奪，受刑人願將辛苦工作
    得來之勞作金全數扣繳，惟保留每月由家人、朋友束腰寄來
    的基本生活費3000元，如有超過3000元部分再行扣繳，以倡
    人權，並體所苦。爰依法具狀對檢察官之執行指揮聲明異議
    ，請撤銷檢察官上開執行之指揮，更為適當之裁處云云。
二、按受刑人或其法定代理人或配偶，以檢察官執行之指揮為不
    當者，得向諭知該裁判之法院聲明異議，刑事訴訟法第 484
    條定有明文。又該條所稱「諭知該裁判之法院」，乃指對被
    告之有罪判決，於主文內實際宣示其主刑、從刑之裁判而言
    ，若判決主文並未諭知主刑、從刑，係因被告不服該裁判，
    向上級法院提起上訴，而上級法院以原審判決並無違誤，上
    訴無理由，因而維持原判決諭知「上訴駁回」者，縱屬確定
    之有罪判決，但因對原判決之主刑、從刑未予更易，其本身
    復未宣示如何之主刑、從刑，自非該條所指「諭知該裁判之
    法院（最高法院79年度台上字第19號判例參照）。茲查本件
    受刑人莊騰駐因貪污治罪條例、妨害自由等案件，其中關於
    貪污治罪條例部分，前經本院92年度上訴字第1679號刑事判
    決諭知「莊泰山（按即莊騰駐）共同與依據法令從事公務之
    人員，藉勢勒索財物，累犯，處有期徒刑拾貳年，褫奪公權
    捌年，共同所得財物新臺幣貳佰萬元，應與蘇福清及共犯莊
    傑閎、簡秋生連帶予以追繳發還被害人，其中壹佰參拾萬元
    如全部或一部無法追繳時，以其財產抵償之。」後，嗣經受
    刑人不服提起上訴，仍為最高法院以93年台上字第5766號判
    決認其上訴違背法律上之程式，予以駁回確定在案，有上開
    本院、最高法院判決及臺灣高等法院被告前案紀錄表附卷可
    稽（見本院卷第24-29 頁、第8-9 頁）。是揆諸前揭說明，
    本院仍屬該「諭知該裁判之法院」而有案件之管轄權無疑，
    合先敘明。
三、次按罰金、罰鍰、沒收、沒入、追徵、追繳及抵償之裁判，
    應依檢察官之命令執行之；前條裁判之執行，準用執行民事
    裁判之規定；對於薪資或其他繼續性給付之債權所為強制執
    行，於債權人之債權額及強制執行費用額之範圍內，其效力
    及於扣押後應受及增加之給付；債務人對於第三人之債權，
    係維持債務人生活所必需者，不得為強制執行。刑事訴訟法
    第470 條第1 項前段、第471 條第1 項、強制執行法第 115
    條之1 、第122 條分別定有明文；又參酌強制執行法第52條
    第1 項、第2 項所規定：查封時，應酌留債務人及其共同生
    活之親屬2 個月間生活所必需之食物、燃料及金錢；前項期
    間，執行法官審核債務人家庭狀況，得伸縮之。但不得短於
    1 個月或超過3 個月之意旨，檢察官對在監受刑人執行抵償
    裁判時，仍應依上開強制執行法之規定，酌留其2 個月間生
    活所必需之金錢，以維持其生活之所需（最高法院98年度台
    抗字第340 號裁定參照）。經查，本件受刑人業已入臺灣高
    雄監獄服刑，而執行檢察官依上開確定判決主文所示，於98
    年2 月26日以雄檢惟山95執緝3222字第23204 號函指揮臺灣
    高雄監獄執行持續扣繳受刑人繼續產生之勞作金及保管金，
    用以償還受刑人因違反貪污治罪條例應追繳發還被害人之犯
    罪所得122 萬元（原為130 萬元，已扣繳8 萬元），直至犯
    罪所得繳清完畢，惟於扣繳時仍須酌留基本生活費用乙節，
    有上開函文在卷可按（見本院卷第15頁）。依該函文所示，
    已特別明顯註記必須「於扣繳時仍須酌留基本生活費用」一
    語，顯見檢察官於執行追繳該受刑人在臺灣高雄監獄繼續產
    生之勞作金及保管金時，確已酌留其基本生活費用，以維持
    受刑人在監獄內之生活所需。復經本院函詢該監關於受刑人
    之基本日常生活開銷之金額情形，依該監函覆謂：已提供受
    刑人食宿，一般性花費不高，且扣款前已酌留生活所必須之
    金錢600 元，足敷日常開銷等語明確，有該監99年11月11日
    高監總字第0991200925號函及所附之保管金分戶卡在卷可憑
    （見本院卷第12-14 頁）。足見檢察官指揮該監執行受刑人
    本件追繳應發還被害人之受刑人犯罪所得，其所扣繳之勞作
    金及保管金，已留足受刑人在監獄中日常生活所需之基本費
    用。況強制執行法兼顧人權，而規定應酌留債務人基本生活
    所必須之金錢，係為維持債務人生活客觀上所必需，非因此
    而使債務人有寬裕之生活。本件受刑人現既已於臺灣高雄監
    獄執行中，一切日常食宿，既均由監獄提供，且於扣繳繼續
    產生之勞作金及保管金時，亦已酌留其基本生活費用600 元
    ，自已足敷其日常開銷。至受刑人另所稱監獄內所提供之三
    餐菜色不合口味、尚須進修購買文具簿冊及每日需抽10支香
    菸等，均需另外花費云云，洵非屬基本生活所需之範疇。縱
    因檢察官之上開執行結果，致無法滿足受刑人該等需求，亦
    難謂檢察官該執行之指揮有何不當可言。是檢察官所為上開
    執行命令，函請高雄監獄就受刑人在監繼續產生之勞作金及
    保管金，除扣繳時酌留基本生活費用外，應予持續扣繳直至
    犯罪所得繳清完畢乙節，經核並無不合。
四、綜上所述，受刑人以檢察官指揮執行之命令並未審酌上情，
    而對於檢察官發函扣款追繳其在監獄繼續產生之勞作金及保
    管金之執行指揮認為不當，聲明異議，為無理由，應予駁回
    。
據上論斷，應依刑事訴訟法第486條，裁定如主文。
中    華    民    國   100    年    1     月    17    日
              刑事第三庭    審判長法  官  莊崑山
                                  法  官  張意聰
                                  法  官  莊松泉
以上正本證明與原本無異。
如不服本裁定應於送達後5 日內向本院提出抗告狀。
中    華    民    國   100    年    1     月    17    日
                                  書記官  葉淑華